【裁判字號】    97,判,762
【裁判日期】    970731
【裁判案由】    綜合所得稅
【裁判全文】
最  高  行  政  法  院  判  決
                                       97年度判字第762號
上  訴  人  甲○○
被 上訴 人  財政部臺灣省中區國稅局
代  表  人  趙榮芳
上列當事人間綜合所得稅事件，上訴人對於中華民國95年1月5日
臺中高等行政法院94年度訴更一字第33號判決，提起上訴，本院
判決如下：
    主  文
原判決廢棄，發回臺中高等行政法院。
    理  由
一、本件上訴人民國85年度綜合所得稅結算申報，經被上訴人所
    屬臺中縣分局核定綜合所得總額為新臺幣（下同）1,362,22
    1元，應補稅額31,163元。上訴人不服，就其配偶林櫻花取
    得順保企業股份有限公司（下稱順保公司）之營利所得暨扶
    養親屬游詠雄薪資所得項目，申經復查結果，未獲變更。上
    訴人復就營利所得項目，循序提起行政訴訟，經本院90年度
    判字第2287號判決：再訴願決定、訴願決定及原處分（復查
    決定）關於取得順保公司之營利所得部分均撤銷。被上訴人
    乃重行復查決定，減列營利所得269,198元，綜合所得總額
    變更核定為1,093,023元。上訴人復循序提起行政訴訟，為
    原審法院92年度訴第14號判決駁回，上訴人提起上訴，經本
    院94年度判字第974號判決，將原判決廢棄，發回原審法院
    更審。
二、上訴人起訴主張：按獎勵投資條例施行至79年12月31日止，
    順保公司雖為生產事業，惟未達獎勵投資標準，且主管機關
    亦未發核准文件，無獎勵投資條例第41條規定之適用，故順
    保公司79年度以前未分配盈餘應否強制歸戶，應依所得稅法
    第76條之1計算，累積未分配盈餘超過資本額二分之一即應
    強制歸戶。80、81年則依促進產業升級條例第15條及中小企
    業發展條例第36條前段規定，超過資本額1倍者，始須歸戶
    。而順保公司截至79年度之累積未分配盈餘844,876元，已
    超過資本額1,000,000元之二分之一，本應強制歸戶，被上
    訴人未及時發現，致逾核課期間。80年度累積未分配盈餘
    419,677元，未逾資本額；81年度累積未分配盈餘為913,874
    元，亦未超過法定限額，不應強制歸戶。被上訴人重核復查
    決定自73年起，即以是否超過資本額1倍為是否強制歸戶標
    準，於法有違。被上訴人按資本額1倍計算，顯係故意侵害
    上訴人之權利，上訴人得依憲法第22條、第24條、民法第18
    4條、185條、第186條、第193條、第195條及行政訴訟法第7
    條合併請求被上訴人賠償精神、名譽、自由、身體健康等請
    神上損失。為此訴請判決訴願決定、復查決定及原處分均撤
    銷；被上訴人應給付上訴人100萬元。
三、被上訴人則以：本院90年度判字第2287號判決意旨，順保公
    司未分配盈餘核課期間之計算，應自稽徵機關依法應予歸戶
    之年度申報期間屆滿之翌日起算。重核復查決定依該判決意
    旨計算結果，順保公司於71年5月1日開業，其71及72年度累
    積未分配盈餘計1,462,426元，臺中市稅捐稽徵處業於74年
    度辦理歸戶，是該公司未分配盈餘自73年度起重新累計，截
    至76年底止累積未分配盈餘1,662,252元超過已收資本額（1
    ,000,000元）1倍以上，惟臺中市稅捐稽徵處未能及時發現
    ，未辦理強制歸戶致已逾核課期間，該部分應予註銷；該公
    司未分配盈餘自77年起重新累計，截至78年底止計1,029,72
    4元亦超過已收資本額1倍以上，該部分臺中市稅捐稽徵處亦
    未辦理強制歸戶，亦已逾核課期間，該期間未分配盈餘應註
    銷，重新自79年度起逐年累計，截至81年底止已超過已收資
    本額1倍以上，其核課期間自83年4月1日起算，被上訴人於
    87年1月11日開徵，尚未逾5年核課期間，是重核後順保公司
    未分配盈餘累積數變更核定為1,284,439元，原核課上訴人
    配偶營利所得准予減列269,198元（原告配偶占該公司十分
    之一股權），變更核定為128,443元（原判決附表為128,444
    元）。又順保公司營業項目代號係電扇、通風機及零件之生
    產，核符獎勵投資條例第3條規定所稱之生產事業，只需查
    核該營利事業是否為經主管機關核准登記之股份有限公司，
    並經主管機關核准辦理工廠登記及經營登記營業項目之業務
    即可，無須營利事業另經申請及核准之程序，該條例施行細
    則第2條規定：「本條例第3條所列各生產事業，除須依法經
    主管機關核准登記外，並應依照各該事業主管機關核定之生
    產與銷售計畫經營業務，始得享受本條例賦予生產事業之各
    項利益。」應指該條例有特別規定之稅捐減免（如該條例第
    6條）而言，否則無該條例之授權以施行細則加諸該條例第
    41條所無之限制，豈不違法等語，資為抗辯，求為判決駁回
    上訴人之訴。
四、原審駁回上訴人在第一審之訴，係以：獎勵投資條例、促進
    產業升級條例及中小企業發展條例為所得稅法之特別法，企
    業適用上揭條例時，自排除所得稅法之適用；若企業不符上
    揭條例之規範，則應適用所得稅法。依73年12月30日所修訂
    之獎勵投資條例（於79年12月31日廢止）第41條第1項、79
    年12月29日所修訂之促進產業升級條例第15條第1項及80年
    2月4日發布之中小企業發展條例第36條規定，企業若為符合
    獎勵投資條例、促進產業升級條例、中小企業發展條例之廠
    商，其未分配盈餘之限額，自應依上開規定，對於超過限額
    保留未分配之盈餘僅對企業加徵百分之十之營利事業所得稅
    ，並不適用所得稅法第76條之1強制歸戶股東營利所得之規
    定；若企業並非符合上述條例之廠商，自須適用所得稅法第
    76條之1之規定。順保公司之前身為煌森企業有限公司，不
    符合獎勵投資條例第3條股份有限公司之規定，無獎勵投資
    條例第41條規定之適用；而後變更為順保公司，依上訴人所
    稱，該公司並未符合行政院所頒定之獎勵項目及標準，非獎
    勵投資條例第3條之生產事業，此為被上訴人所不否認，故
    順保公司非屬獎勵投資條例所稱之生產事業，不享有獎勵投
    資條例第41條未分配盈餘額度提高之優惠。故被上訴人重核
    73至79年度以順保公司適用獎勵投資條例第3條之生產事業
    ，而適用第41條未分配盈餘限額以資本額之1倍為計算標準
    ，80至81年度適用促進產業升級條例第15條及中小企業發展
    條例第36條自有未洽。被上訴人應以所得稅法第76條之1之
    規定，即以已收資本額二分之一為限額，對上訴人73至81年
    度之超限之未分配盈餘進行強制歸戶之程序。依此限額計算
    之強制歸戶金額，73年度為519,520元，76年度為114,273元
    ，77年度為55,541元，79年度為84,488元，81年度為91,387
    元。（詳如原判決附表）。上開未分配盈餘之核課期間依序
    為：73年度自74年4月1日至79年3月31日；74年度自75年4月
    1日至80年3月31日；75年度自76年4月1日至81年3月31日；
    76年度自77年4月1日至82年3月31日；77年度自78年4月1日
    至83年3月31日；78年度自79年4月1日至84年3月31日；79年
    度自80年4月1日至85年3月31日；80年度自81年4月1日至86
    年3月31日；81年度自82年4月1日至87年3月31日。被上訴人
    於84年2月8日以中區國稅東山資第840001363號函通知順保
    公司查核截至81年度未分配盈餘已超限，依法應歸課股東所
    得稅，被上訴人之核課係起於84年2月為之，故僅79至81年
    度之未分配盈餘未過核課期，其餘已過期必需註銷，依所得
    稅法第76條之1條之限額計算，累積至79年度未分配盈餘844
    ,876元已超過資本額之二分之一（500,000元），需全部強
    制歸戶，歸課上訴人配偶84,488元；80年度未分配盈餘419,
    677元，未超過限額，保留至81年度；累積至81年度未分配
    盈餘913,874元，已超過限額，需全部強制歸戶，歸課上訴
    人配偶營利所得91,387元；合計應強制歸戶至上訴人配偶之
    營利所得總數為175,875元，較被上訴人重核之金額128,443
    元為高，因行政訴訟法第195條第2項不利益變更之禁止原則
    ，以被上訴人重核復查決定為準，不予變更，以符規定。上
    訴人訴請撤銷，為無理由，應予駁回。至上訴人以被上訴人
    故意違法徵收不應徵收之稅捐，依據法律規定上訴人之自由
    、權利、名譽及人格有受損害，請求被上訴人應給付上訴人
    精神慰藉金之損害賠償（包括精神、名譽、自由、身體健康
    等各方面精神上的損失）100萬元部分，上訴人主張係依據
    民法第184條、第185條、第186條、第193條及第195條規定
    請求，查此部分係人民因私權關係發生爭執，屬民事訴訟範
    圍，應向普通法院訴請裁判，上訴人對之提起行政訴訟，難
    認為合法，本應依行政訴訟法第107條第1項第1款裁定駁回
    ，併以判決駁回之等為其判斷之基礎。
五、本院按：依獎勵投資條例第89條規定，該條例施行期間至79
    年12月31日止。行政院並於80年1月30日以（80）台經字第4
    207號公告廢止（原判決誤為79年12月31日廢止）。該條例
    第41條第1項規定：「公司組織之營利事業，得在不超過已
    收資本額二分之一之限度內保留盈餘不予分配；其為第3條
    所稱之生產事業者，得在不超過已收資本額之限度內保留盈
    餘不予分配；其為策略性工業及經政府指定之重要事業，得
    在不超過已收資本額2倍之限度內保留盈餘不予分配。但超
    過以上限度時，就其每一年度再保留之盈餘於加徵百分之十
    營利事業所得稅後，不受所得稅法之限制。」第3條第1項規
    定：「本條例所稱生產事業，係指生產物品或提供勞務之左
    列事業，並以依公司法組織之股份有限公司或依外國人投資
    條例申請投資核准相當於我國股份有限公司組織之外國公司
    為限：一、製造業：以人工及機器製造或加工產品之事業。
    ．．．」第2項規定：「第1項各款事業獎勵類目及標準，由
    行政院定之。」原判決以順保公司未符合行政院所頒定之獎
    勵項目及標準，非獎勵投資條例第3條之生產事業，故無同
    條例第41條未分配盈餘額度提高之適用，固非無見，惟原判
    決據此謂80至81年度亦不得適用促進產業升級條例第15條及
    中小企業發展條例第36條，未敘明其理由，已有判決不備理
    由之違法；且促進產業升級條例於79年12月29日制定公布，
    該條例第72條明定自80年1月1日起施行。該條例第15條規定
    ：「公司得在不超過已收資本額之限度內，保留盈餘，不予
    分配；政府指定之重要產業，得在不超過已收資本額2倍之
    限度內，保留盈餘，不予分配。但超過以上限度時，就其每
    一年度再保留之盈餘，於加徵百分之十營利事業所得稅後，
    不受所得稅法之限制。前項重要產業之範圍，由行政院定之
    ，並每2年檢討一次。」（87年1月21日修正增加第3項：87
    年度及以後年度之保留盈餘，應依所得稅法規定辦理，不適
    用第1項規定。88年12月31日修正後已無關於盈餘保留規定
    ）。80年2月4日制定公布之中小企業發展條例第36條規定：
    「中小企業得在不超過已收資本額1倍之限度內，保留盈餘
    ，不予分配；超過以上限度而不分配者，就其每一年度再保
    留之盈餘，於加徵百分之十營利事業所得稅後，不受所得稅
    法之限制。」（87年1月21日修正增加第2項：87年度及以後
    年度之保留盈餘，應依所得稅法規定辦理，不適用前項規定
    ）。上開規定與獎勵投資條例第41條規定不同，並非獎勵投
    資條例第3條之生產事業，即無促進產業升級條例第15條及
    中小企業發展條例第36條之適用。原判決未調查順保公司是
    否符合促進產業升級條例第15條所稱公司或中小企業發展條
    例第36條所定中小企業，即排除上開規定之適用，就80年度
    及81年度部分亦按當時所得稅法第76條之1規定，以資本額
    二分之一為計算應否強制歸戶之標準，尚有未洽。又合於促
    進產業升級條例第15條或中小企業發展條例第36條規定之營
    利事業，就超過限額之盈餘，係得選擇加徵百分之十營利事
    業所得稅後予以保留，而不適用當時之所得稅法第76條之1
    強制歸戶；但如未分配又不選擇加徵所得稅，仍應依當時之
    所得稅法第76條之1強制歸戶。原判決稱企業若為符合獎勵
    投資條例、促進產業升級條例、中小企業發展條例之廠商，
    其未分配盈餘之限額，依上開規定，對於超過限額保留未分
    配之盈餘僅對企業加徵百分之十之營利事業所得稅，並不適
    用所得稅法第76條之1強制歸戶股東營利所得之規定云云，
    亦未盡妥適。上訴人執此上訴，為有理由，應由本院將原判
    決撤銷訴訟部分廢棄，發回原審法院查明順保公司是否符合
    促進產業升級條例第15條或中小企業發展條例第36條規定，
    另為適法裁判。另上訴人請求賠償部分，業表明係依行政訴
    訟法第7條合併請求，所引民法規定，似作為其實體主張賠
    償損害之依據，原判決認屬民事訴訟範圍，亦有未當，應併
    予廢棄，發回原審法院併為裁判。
六、據上論結，本件上訴為有理由。依行政訴訟法第256條第1項
    、第260條第1項，判決如主文。
中    華    民    國    97    年    7     月    31    日
                    最高行政法院第三庭
                        審判長法官  黃  璽  君
                              法官  廖  宏  明
                              法官  王  德  麟
                              法官  鄭  忠  仁
                              法官  吳  東  都
以  上  正  本  證  明  與  原  本  無  異
中    華    民    國    97    年    7     月    31    日
                              書記官  邱  彰  德


司法院資訊處製作；財團法人民間司法改革基金會備份。
